臺灣臺中地方法院民事判決　95年度建字第34號
原　　　告　國雍營造工程股份有限公司
法定代理人　丙○○
訴訟代理人　何淑媛律師
複 代理 人　丁○○
被　　　告　臺灣電力股份有限公司輸變電工程處中區施工處
法定代理人　余文釧
訴訟代理人　蔡瑞煙律師
複 代理 人　甲○○
當事人間給付工程款事件，本院於96年8月23日言詞辯論終結，
判決如下：
    主    文
被告應給付原告新臺幣柒佰貳拾萬元，及自民國95年4月12日起
至清償日止，按週年利率百分之5計算之利息。
原告其餘之訴駁回。
訴訟費用新臺幣肆拾伍萬玖仟貳佰貳拾肆元，由被告負擔新臺幣
貳拾伍萬零肆佰捌拾陸元，餘由原告負擔。
本判決原告勝訴部份，於原告以新臺幣貳佰肆拾捌萬肆仟元供擔
保後，得假執行。但被告以新臺幣柒佰肆拾伍萬零肆佰捌拾陸元
為原告預供擔保，得免為假執行。
原告其餘假執行之聲請駁回。
    事實及理由
壹、原告主張略以：
一、兩造於91年5月28日簽訂「昌平D/S新建工程」統包工程採購
    合約，由原告承攬被告之昌平變電所新建工程（下稱系爭工
    程），工程總價新臺幣（下同）8845萬7143元，約定應於開
    工日起660日曆天內竣工，如有逾期，每日計罰10萬元，系
    爭工程於91年5月31日開工、93年11月2日竣工，實際施工期
    887日，而原告請領工程尾款時，被告在扣除58天例假日、
    同意延展之26日工期及免計工期11日後，以原告逾期132日
    完工、每日計罰10萬元為由，扣除逾期違約金1320萬元。
二、然原告於92年7月30日將系爭工程之木作工程（吸音牆、天
    花板）施工計畫書送請被告審查，被告遲至93年2月13日開
    始審查，再於93年3月15日始核准，其審查程序顯有延遲，
    被告嗣於93年6月28日通知原告，以出具防火蔓延性試驗報
    告之大陸廈門ＦarＥeasternＴestＩnstitute非合格試驗室
    為由，撤回先前所給予之同意，原告於93年7月28日另提訴
    外人鉅霖國際公司之吸音牆、天花板計畫書，至93年8月10
    再獲被告審查核准，因被告對於原告所提出之木作工程施工
    計畫書撤回先前所給予之同意，直接影響施工要徑，致工期
    產生延宕，且依行政院公共工程委員會之調解建議及台灣省
    土木技師公會之鑑定結論均謂系爭工程契約未就出具試驗報
    告之單位為資格限制，被告撤回先前所給予之同意確實有不
    合理之延遲，故依系爭工程契約一般條款Ｈ.7 第4款約定，
    被告應給予展延工期148天（即自93年3月15日被告第1次核
    准至93年8月10日被告第2次核准所延誤之工期）。
三、況系爭工程契約第18條第2項之逾期違約金係屬損害賠償預
    定性質，因被告曾在行政院公共工程委員會之調解會議上自
    承並未因原告逾期受有任何損害，且系爭工程之昌平變電所
    屬台電第6輸配電計畫（下稱6輸計畫），而6輸計畫主要是
    以161KV取代69KV，總計新、改建變電所272所，擴建變電所
    40 所，並新、擴建線路長達3660回線公里，在6輸計畫未全
    部完成前，被告即利用原有69KV之變電所對全民進行供電，
    期間從未因發電量不足而限電，被告亦未因系爭工程延宕致
    使無法供電而受有損失，故被告不得請求逾期違約金，為此
    爰依法提起本訴等語。
四、並聲明：被告應給付原告1320萬元及自起訴狀繕本送達翌日
    即95年4月12日起至清償日止，按年息5%計算之利息；並願
    供擔保，請准宣告假執行。
貳、被告抗辯略以：
一、被告撤回原先之同意，乃因原告違反試驗報告真實義務及
    拒絕依約辦理材料取樣送試所致，因系爭工程契約為統包
    契約，依「建築工程建材設備使用規定」第2條建築材料規
    格要求及相關設計圖說規定，主變壓器室內側吸音板牆材
    料「純岩棉吸音板」，板材防火性應依BS 476PART81972試
    驗為1小時以上，板面火焰蔓延性應依BS 476PART81987試驗
    為第1級，而工程契約一般條款I.2、I.5、I.6、J.1、J.2、
    K.2及系爭工程規範有關材料選定規定，被告得隨時或使用
    材料前通知原告提供材料樣品辦理試驗。原告係遲於竣工前
    93年2月9日始提出吸音牆施工計畫，因其上未見技師簽證，
    於93年3月13日補妥簽章再送審查，而其檢附之試驗報告末
    頁簽名並不完整，僅簽HERRY、未簽註日期，亦無試驗儀器
    及設備於試驗監測中應有之報表及數據，被告基於工程進度
    已嚴重落後，於93年3月15日儘速同意備查，然審查紀錄表
    註明「相關材料進場時視需要再取樣送試」。而原告遲未進
    場施作，被告於93年5月6日發函催告，函中要求加派工員趕
    工，同時列明吸音牆仍未施作。嗣原告遭人檢舉提供偽造之
    試驗報告，經被告多次要求原告提出說明及93年6月10日以
    書面通知材料進場取樣送試而未辦理，被告始於93年6月28
    日通知該材料須依規定試驗合格並要求補正，自無不合理。
    況依工程契約第8條第1項、第9條第1項、第22條第9項、第
    14項，或一般條款G.6、I.2、I. 5、I.6、J.1、J.2、K.2以
    及建築工程規範等規定，被告要求原告重送計畫書並無免除
    原告依工程期限完工之義務。且一般條款Ｈ.7 第2項訂明，
    原告應於發生延遲事故後之7日內以書面通知被告，並於28
    日內提出全部書面細節，敘明延遲情況及理由，預計受延遲
    之天數，以及用以防止或減少延遲之措施，但未見原告提出
    發生延遲事故通知，亦無以此為由要求展延工期。
二、臺灣省土木技師工會鑑定報告有以下錯誤:
 1. 原訂竣工日期為93年3月20日，原告於93年9月22日提出工
    期延期申請，被告嗣後同意展期37天至93年4月26日，而同
    意延展之37天工期，至少有8天之延展事實發生於93年7、8
    月間，乃在竣工期限之後。原告於93年2月13日送交計畫書
    ，距原訂竣工日期僅有36天，鑑定報告以原告送交計劃書
    距竣工期限尚有73天，尚符合工程預定進度總表之要求，
    即以延展之竣工期限為計算基準，自屬謬誤。
  2.依原告送交之工程預定進度總表所示，天花板及室內其他
    附屬工程（含吸音牆）應於開工後第565天（92年12月11日
    ）即原訂竣工期限93年3月20日前100天開始施作，並於開
    工後第595天即竣工期限前65天完成，施作前應先行提送計
    畫書核備；原告於93年2月13日即原訂竣工期限前36天始提
    交計畫書送審，縱加上不計工期及同意展延工期37天，原
    告於展延竣工期限前73天（36＋37）提送計畫書亦已嚴重
    落後27天（即100－73＝27），且尚未計算應有之備料及審
    查期間，鑑定報告稱其符合工程預定進度總表並非正確。
  3.被告於93年6月10日通知原告辦理材料取樣送試，鑑定報告
    以93年6月28日被告通知撤回原同意之日計算延展工期，已
    屬有誤。遑論本件工程共有6層樓結構體，工期660日曆天
    ，應施作項目達數10項以上，吸音牆板工程係1樓主變壓器
    室最後階段之局部獨立分項工作，於結構體完成後可隨時
    進場施作，所需工期僅9天，而依原告提出之施工日報表，
    吸音牆板工程進行期間尚有四周圍牆、涵洞、搬運道、景
    觀綠化、人行道土木工程等多項工程同時進行中，足證重
    送計畫書並無影響工期。依原告所擬工程預定進度表，原
    告應於92年1月25日進場開挖地下室，卻遲於4月25日進場
    施工；再依工程施工進度協調會（檢討會）等會議記錄，
    原告於同年2月13日提出施工計畫書送審時，全部工程進度
    已落後18%（約119天），於93年3月15日被告准予備查時工
    程進度落後15%（約99天）；依93年4月9日、6月11日、8月
    20日工程施工進度檢討會會議記錄及被告通知改善工程進度
    函顯示，93年3月20日約定完工期限屆至至93年6月28 日被
    告要求重送吸音板牆材料計畫書前，仍因可歸責於原告未能
    協調協力廠商調派人力進場而持續延誤工程進行，足證原告
    逾期132天與被告要求重新提送吸音牆材料計畫書無關。故
    縱認被告撤回同意有不合理之遲延，鑑定報告就以吸音牆板
    非要徑之單一工程項目遽行推論全部工程延誤計算應展延72
    天工期，更見重覆計算工期之不當。
三、原告所承攬系爭工程之昌平變電所，是為因應臺中市北屯區
    、北屯區以南以及臺中縣潭子鄉等地區，因人口聚集及工商
    業繁榮發展而覓地新建之變電所，而昌平變電所所屬臺電臺
    中區營業處轄區內，全部變電所之配電主變容量為5,355MVA
    ，每小時平均總負載為1, 634,375.83 KW，每天平均供電度
    數為39,225, 019.92度，昌平變電所設有2部主變壓器運轉
    ，每部容量為60MVA，2部共120MVA，故昌平變電所每天平均
    供電度數為878,992. 0201度，以每度電價2元計算，該變電
    所一天營業額為175萬7984.04元，因原告延誤工期132天致
    供電時程延後，營業損失金額達2億3205 萬3893元，尚不包
    括延誤工期致已完成採購主變壓器等機電設備，因無法進場
    組裝所造成設備閒置及相關費用利息損失，顯見每逾期1天
    完工，被告之損失絕對超過10萬元，原告主張被告未受有任
    何損失並非事實等語資為抗辯。
四、並聲明：(1)駁回原告之訴；(2)如受不利判決，願擔保請准宣
    告免為假執行。
、兩造經整理不爭執事實及主要爭點如下：
一、兩造不爭執事實：
  (一)兩造於91年5月28日簽訂系爭工程契約，由原告承攬系爭工
    程，工程總價為8845萬7143元，並約定系爭工程應於開工日
    起660日曆天內竣工，如有逾期，每日計罰10萬元。
  (二)系爭工程於91年5月31日開工，93年11月2日竣工，實際施工
    期887日。
  (三)原告請領工程尾款時，被告在扣除58天例假日、同意延展之
    26日工期及免計工期11日後，以原告逾期132日完工為由，
    扣除逾期違約金1320萬元。
  (四)原告於93年2月13日將系爭工程計畫書，送請被告審查，經
    被告於93年3月15日核准，嗣被告於93年6月28日通知原告，
    以出具防火蔓延性試驗報告之大陸廈門ＦarＥeasternＴest
    Ｉnstitute非合格試驗室，撤回先前所給予之同意；原告嗣
    於93年7月28日另提鉅霖國際公司之吸音牆、天花板計畫書
    ，至93年8月10再獲被告審查核准。
二、主要爭點：
  (一)被告對於原告提出系爭工程計畫書撤回先前所給予之同意，
    是否有不合理之延遲？
  (二)依系爭工程契約一般條款Ｈ.7 第1項第4款約定，應否給予
    延展工期？如為肯定，應延展之期限為何？
  (三)縱使原告施工有遲延，被告是否因無損害，不得請求違約金
    ？又兩造約定之違約金是否過高，應予酌減？
肆、得心證之理由：
一、本件經兩造整理不爭執事項及主要爭點，並就雙方爭點依原
    告之聲請，囑託臺灣省土木技師公會鑑定，鑑定結果認被告
    對於原告提出系爭工程計畫書撤回先前所給予之同意確有不
    合理之延遲，因此所應給予延展之工期為72天（詳後述）。
    惟被告仍爭執其撤回前開先前給予之同意並無不合理延遲，
    且以系爭工程並非要徑工程，質疑上開鑑定報告關於延展工
    期之計算亦有錯誤，而按鑑定為調查證據方法之一種，法院
    就鑑定意見之可採與否，非不得審酌鑑定人依其特別知識就
    鑑定事項所陳述之鑑定意見，並衡酌調查證據之結果，依自
    由心證判斷事實之真偽。爰就兩造前開爭點及雙方之意見，
    並調查證據之結果認定予後。
二、被告對於原告提出系爭工程計畫書撤回先前所給予之同意
    ，是否有不合理之延遲？經核：
  (一)按承攬工作須定作人之行為始能完成者，定作人負有協力
    義務，此觀民法第507條規定甚明。而兩造工程契約一般條
    款Ｈ.7 「展延工期」第1項約定：「乙方（即原告）為完成
    契約內之工程或其他任何部分工程或工作，或為達成時程表
    規定進度，而發生延遲或阻礙，係由於下列任一情況時，甲
    方（即被告）應考慮給予展延工期…(4)乙方所提出之施工方
    法，甲方給予同意或撤回先前所給予之同意，有不合理之延
    遲或不合理之要求時…」，足見系爭承攬契約茍須定作人（
    即被告）給予同意，定作人即有於合理時限內給予同意或撤
    回先前所給予之同意義務，否則承攬人即得依本條約定請求
    展延工期。而同條第2項：「乙方應於發生延遲事故後之7日
    內，以書面通知甲方，並於28日內向甲方提出全部書面細節
    說明，敘明延遲之情況及理由，預計受延遲之天數，以及用
    以防止或減少延遲之措施。甲方應於收到該項書面細節說明
    後，儘速在合理時間內准許乙方在甲方認為合理之範圍內，
    延長本契約所訂本工程或其部分工程完成至規定額度之時間
    、或達成預定之時間。…」，雖就承攬人於有同條第1項所
    示延遲事故時，應以書面通知定作人，然其目的旨在使定作
    人得悉有工程延遲情事，避免損害擴大，且便於掌握資料以
    明瞭工程延遲有無同條第1項各款之情況，俾便依同條第2項
    後段儘速於合理時間內展延工期，以利工程順利進行。而實
    務上若承攬人並未於原因發生之一定期限內提出展延工期之
    要求，嗣工程末期或完工後因定作人認定逾期而予罰款，始
    臚列各項請求事由，雖可能發生能否展期及可展期日數認定
    之爭議，惟雙方既未明定承攬人逾期申請展期之法律效果，
    自不能因而遽謂承攬人已喪失該權利。故被告以原告未曾向
    其提出發生延遲事故通知，即不得依據工程契約一般條款Ｈ
    .7 「展延工期」第1項之約定展延工期，即屬無據。
  (二)查本件鑑定報告已明認：「(一)…被告對於系爭工程計畫書
    ，撤回先前所給予之同意，應以書面通知為之，故被告對
    於系爭工程計畫書，先於93年3月15日核准，復於93年6月
    28日通知原告，撤回先前所給予之同意：核准與撤回先前
    所給予之同意，前後相隔達105天，確有不合理之延遲」等
    語。而兩造復不爭執原告將系爭工程計畫書，送請被告審查
    ，經被告於93年3月15日核准，嗣被告於93年6月28日通知原
    告，以出具防火蔓延性試驗報告之大陸廈門ＦarＥeastern
    ＴestＩnstitute非合格試驗室，撤回先前所給予之同意；
    原告嗣於93年7月28日另提鉅霖國際公司之吸音牆、天花板
    計畫書，至93年8月10再獲被告審查核准之事實（原告雖依
    本件送審文號92年7月30日昌字第020號主張係92年7月30日
    提出送審，然已為被告否認，且前開施工計劃書所附工程保
    固切結書係由立保固書人共笙企業股份有限公司於92年9月
    2日出具，足見原告並非於92年7月30日提出送審，自僅得以
    被告自承之93年2月9日為送審日期，併予敘明）。雖被告以
    其核准後曾接獲檢舉稱原告所提供之試驗報告係偽造，且試
    驗報告確有簽名不完整等疑點，故原告違反試驗報告真實義
    務在先，又拒絕依約辦理材料取樣送試，否認其撤回先前之
    同意有何不合理之延遲云云。惟被告就前開試驗報告是否確
    偽造，並未提出任何可供查證之證據，且被告於93年6月28
    日通知原告撤回原先核准之同意、應重新提送施工計劃書，
    無非以：「…經查貴公司所提報純岩棉吸音板之火焰蔓延性
    及防火性試驗報告，並非合格實驗室所出，請依約重新提送
    該項器材計畫書審查，合格後始可進場施工等語」，此有原
    告提出之93年6月28日土木建築工程現場改善通知單可憑（
    見本院卷一第87頁）。而系爭工程契約所附「建築設計圖圖
    號TDMA0-00-0 000（48/57）」（見鑑定報告附件九，即本
    院卷一第85頁）之施工規範僅規定：「2.板材必須符合下列
    規定…(7)板面火燄蔓延性依BS 476：PART 1987試驗為第1級
    。(8)板材防火性依BS 476：PA RT 8 1972試驗為1小時以上
    」、「3.本工程責任施工驗收同時承製廠商須附進口及出口
    證明與出具一年之保固書」等語，並未規定承攬人（即原告
    ）提出之試驗報告其試驗單位應有資格限制（前開鑑定報告
    亦同此認定、見鑑定意見(三)）。況被告若對於原告提出之木
    作工程板材所附進口、出口證明有何質疑，本得於審查時通
    知原告就此說明或通知依限補正，茍被告並無任何質疑，嗣
    給予核准達105日以後，僅因該試驗報告遭人檢舉而逕予撤
    回原先之核准，究不能謂其撤回核准並無不合理之延遲。
  (三)被告另辯稱依契約一般條款I.2「甲方認定品質計畫或其中
    任何部分或任何特殊規定，未能符合本契約之規定與要求，
    於書面通知乙方後，乙方應立刻採取行動修正該項缺失。」
    、I.5「…在請求甲方核定材料供應來源前，乙方應儘可能
    提出證明，證明其能充分供應符合規格及規定之要求」、
    I.6「乙方應依契約規定及甲方指示辦理試驗，以確保全部
    工作符合本契約之規定及要求，試驗費用依契約規定辦理」
    、J.1「乙方應按本契約規定之規格與標準提供施工材料」
    、J.2「…乙方應於使用材料前，提供材料樣品辦理甲方選
    定或指定之試驗」、K.2「乙方在辦理任一主要工程項目之
    前，應按核准之初步施工計劃，提報更詳盡之單項施工計劃
    書，經工程師核准後方可施工。施工過程中應按施工程序提
    出必要之申請」、建築工程規範「材料選定：圖說有規定性
    質、性能、強度等要求而未指定廠牌型號時，一律由甲方會
    同乙方取樣送驗，其費用由乙方負擔」等約定，被告本得隨
    時或於使用材料前通知原告提供材料樣品辦理試驗，故其所
    為通知補正並無不合理云云。然本件木作工程經原告於93年
    2月9日提送施工計劃書，被告於93年3月15日同意准予備查
    ，且關於目錄、廠家資格、送審資料規格、材質證明、施工
    大樣圖、材料管制、品質保證等項目，審查意見均為「合格
    」、「符合」，審查結果亦為「符合」，此有原告提出之「
    器材、資料審查紀錄表」在卷可憑，而審查結果另註明：「
    相關材料進場時視需要再取樣送試」等語，僅得認為係重申
    前開契約條款約定原告有配合取樣送試之義務，不得認為係
    就准予備查之結果附有任何限制。又被告於93年6月10日通
    知原告之應改善事項僅為：「本工程主變室吸音牆材料須符
    合契約『建築工程設備使用規定』第2條第6項第2款之純岩
    棉吸音板規格要求，尤火燄蔓延性須依BS 476PART 1987 試
    驗達一級和材料防火性須依BS 476PART 81972試驗1小時以
    上，始能進場施工。」，此有93年6月10日之土木建築工程
    改善聯繫通知單在卷可憑（見本院卷一第200頁），揆其記
    載意旨，無非僅重申兩造契約關於主變室吸音牆材料之約定
    ，並無通知原告須依前開約定取樣送試，亦非對於原告提出
    之試驗報告有何質疑。又被告於93年6月28日即逕予通知原
    告應重新提送施工計劃書，而遍查全卷，未見被告在此之前
    曾有通知原告取樣送試，或曾對於原告提出之試驗報告內容
    有何質疑之事證。則被告以其得依系爭工程契約前開約定通
    知原告辦理材料取樣送試云云，其抗辯應屬無據。
  (四)綜據上述，被告撤回同意確有不合理遲延，堪以認定。
三、本件被告應依工程契約一般條款Ｈ.7 第4款同意原告展延工
    期之期間如何？
  (一)查前揭鑑定報告認定本件應展延工期72天，意見略以：「1.
    系爭工程，依兩造所簽系爭工程契約，工期為660日曆天，
    其開工日期為91年5月31日，竣工日期應為93年3月20日，
    原告向被告申請展延或不計工期，獲得同意展延26日曆天
    及不計工期11天，共計37天後，其竣工日期延為93年4月26
    日。2.原告於93年2月13日將系爭工程計畫書，送請被告審
    查，經被告於93年3月15日核准；原告於93年2月13日將系
    爭工程計畫書，送請被告審查，距離系爭工程竣工期限93
    年4月26日有73天；依系爭工程預定進度總表顯示，天花板
    及室內其他各式附屬工程施作其最遲完成期限，應為開工
    後之第595天前完成，距離竣工期限660天則尚有65天；顯
    示原告所提系爭工程計畫書，於93年2月13日送請被告審查
    ，尚符合系爭工程預定進度總表之要求。3.被告復於93年6
    月28日通知原告，撤回先前所給予之同意，已逾系爭工程
    竣工期限93年4月26日達63天；被告於93年3月15日核准系
    爭工程計畫書在先，復又撤回先前所予之同意，致延誤工
    期，應不可歸咎於原告。4.綜上分析，被告撤回原先核准
    之系爭工程計畫書，對於工期之影響及應給予展延工期之
    天數，除上述第3項，被告於93年6月28日通知原告，撤回
    先前所給予之同意，已逾系爭工程竣工期限93年4月26日計
    63天外，另加系爭木作工程吸音牆施工，實際使用工期9天
    ，合計應給予展延工期72天。」等語
  (二)原告主張應展延工期，係以93年3月15日被告第1次核准之日
    起，算至93年8月10日被告第2次核准之日止，合計應展延工
    期148天。另本件曾由行政院公共工程委員會調解意見認應
    展延工期以93年3月15日被告第1次核准之日起，算至93年6
    月28日被告有不合理之延遲而撤回原先同意之日止，合計應
    展延工期105天。而本件鑑定機關認定應展延工期，則自竣
    工期限93年4月26日起至93年6月28日被告撤回原先同意之日
    止共63天，再加計系爭吸音牆實際施工工期9天（合計72天
    ）。且鑑定機關於96年5月25日函覆本院補充說明略以：「
    依原先核准之木作工程施工計劃書，該木作工程並非屬要徑
    工程，但被告於93年6月28日通知原告國雍公司，撤回先前
    所給予之同意，已逾系爭工程竣工期限93年4月26日時，該
    木作工程就變成為要徑工程。…該木作工程因被告於93年6
    月28日通知原告國雍公司，撤回先前所給予之同意，而使原
    不屬於要徑工程之木作工程變為屬要徑工程，故本會前受理
    鈞院95年度建字第34號給付工程款事件所為之鑑定報告應給
    展延工期72天之結論，應無影響。」等語（見本院卷三第79
    頁）。另鑑定證人乙○○於本院96年8月23日言詞辯論期日
    證稱：「工程實務上若承攬人員施工原有若干遲延，因承攬
    人可以趕工方式追趕進度，對於工程總進度不是絕對有影響
    ，只於定作人其後撤回原先核准，有不合理遲延之情形下，
    因否給與延展工期，應視個案而定，本案因為被告撤回原先
    核准之木作工程工作計劃書，致使本工程木作部分變成是要
    徑工程，故對工期原鑑定報告書，建議應給與延展工期。…
    所謂要徑工程於一般新建工程業主都會要求承包商提出施工
    計劃，施工計劃就是要把所有工作項目按照時間與完成之百
    分比作一個預定之進度總表，於鑑定報告書第20頁預定進度
    總表中，其中要徑工程就是一個工程的項目必須要前後相截
    時間最短的要徑就是要徑工程。…本件吸音板工程之施作，
    依照原先預定總進度不是要徑工程，所以沒有影響任何工程
    進行，但因被告撤回原先所給與同意，時間點在93年6月28
    日，所以已經超過系爭工程竣工期限（93年4月26日），本
    木作工程就變成要徑工程，因為超過原定完工期限顯然影響
    完工日期，而非因為有認定會影響何項工程之進行。」等語
    。綜上以觀，鑑定意見以竣工期限起至被告撤回之日止、加
    計實際施工日數之計算方式，係考量被告撤回同意之事實發
    生在竣工期限屆至後，將因之實際影響完工日期，就本件工
    程實際影響層面而言，較原告所主張僅考量第1、2次核准差
    距日數，暨行政院公共工程委員會之意見僅考量被告原先核
    准日起至撤回核准日止之日數，應較為妥適。
  (三)雖被告仍爭執系爭吸音牆並非要徑工程、其撤回同意縱有延
    遲仍不生影響云云。然依兩造契約一般條款Ｈ.7 第1項之約
    定，茍原告就契約內工程或時程表規定進度發生延遲或阻礙
    ，係因被告撤回先前所給予之同意有不合理之延遲，即應考
    慮給予展延工期。況被告既於竣工期限後撤回其同意，則原
    告原縱曾排定工程預定進度，亦可能因其須就吸音牆工程重
    新提送計劃書、重獲核准始得進場施工，而基於工地安全、
    工員管理、機具調度之施工成本及效率等考量，決定重新安
    排其施工順序。佐以本件工程日報（監工日報）所示（見鑑
    定報告附件八），原告於被告於93年8月10日就重新提送之
    施工計畫書准予備查後，即於93年8月21日、22日、23日、
    28日、29日及9月1日、3 日、6日、7日、8日施工，而工程
    進行期間同時進行之四周圍牆、涵洞、搬運道、景觀綠化、
    人行道土木工程等工程，性質上均為工程較後階段之施工項
    目，此益徵原告何以同時進行該工程，確可能因基於前揭考
    量而調整施工日期、施工順序所致。則系爭工程無論是否為
    要徑工程，既經被告於竣工期限後撤回其同意，且其撤回復
    有不合理遲延，仍難謂對於工程預定進度、工程是否遲延並
    無影響。至於被告另辯稱原告原提送計畫書日期亦有遲延（
    未依原進度於竣工期限100天前）、工程進度亦早已延誤云
    云，並提出工程預定進度總表、工程施工進度會議記錄供核
    。惟原告原縱有遲延，原仍得於工程期限內追趕其進度，而
    未必發生遲延之結果，又縱趕工結果仍不免遲延，然被告既
    率爾撤回其原先之同意，亦難謂不致影響其遲延日數。且依
    被告所陳：「原告工程進度於93年2月13日落後18%、93年3
    月15日落後15%」云云，正顯示原告工程進度落後情形非無
    改善。又系爭工程原應於93年3月20日竣工，嗣延至應於93
    年4月26日竣工，而原告實際於93年11月2日竣工，經被告認
    定共逾期132天（計算式：每月天數4＋31＋30＋31＋31＋30
    ＋31＋2－扣除例假日58天），縱依鑑定報告結果展延工期
    72日，仍逾期達數十日，則被告所陳原告工程進度早已落後
    乙節，縱係屬實，因與展延工期結果仍相符，自不得執為本
    件不得加計任何工期之依據。至於被告辯稱鑑定報告不應以
    展延後竣工期限、而應以原竣工期限認定原告送交計劃書是
    否符合工程預定進度總表要求乙節，然鑑定報告亦自展延後
    竣工日93年4月26日起算應加計工期，非自原竣工日期93年3
    月20日起算應加計工期，本件以展延後竣工日期為計算基準
    ，亦難謂有何錯誤。
  (四)綜據上開所述，被告撤回原先核准既有不合理遲延，而鑑定
    報告以被告於93年6月28日通知原告，撤回先前所給予之同
    意，已逾系爭工程竣工期限93年4月26日，認應加計63天工
    期，另加系爭木作工程吸音牆施工實際使用工期9天，應給
    予展延工期72天，亦非無據。因認被告依工程契約一般條
    款Ｈ.7 第4款同意原告展延工期之期間為72日。
四、被告是否因無損害，而不得請求違約金？暨本件有無約定違
    約金過高而應予酌減情形？
  (一)按違約金之約定係為確保債務之履行，依其性質可分為賠償
    額預定性之違約金與懲罰性之違約金，前者係約定於給付不
    能時所應支付之賠償金，乃事先預定其契約不履行之賠償總
    額；後者則為嚇阻違約而為此處罰之約定，具制裁之性質。
    而民法第252條規定，當事人約定契約不履行之違約金過高
    者，法院得以職權減至相當之數額，若屬賠償額預定性之違
    約金，即應考慮當事人實際所受損害，惟此一規定乃係賦與
    法院得依兩造所提出之事證資料，斟酌社會經濟狀況並平衡
    兩造利益而為妥適裁量、判斷之權限，非謂法院須依職權蒐
    集、調查有關當事人約定之違約金額是否有過高之事實，而
    因此排除債務人就違約金過高之利己事實，依辯論主義所應
    負之主張及舉證責任。況違約金之約定，為當事人契約自由
    、私法自治原則之體現，雙方於訂約時，既已盱衡自己履約
    之意願、經濟能力、對方違約時自己所受損害之程度等主、
    客觀因素，本諸自由意識及平等地位自主決定，除非債務人
    主張並舉證約定之違約金額過高而顯失公平，法院得基於法
    律之規定，審酌該約定金額是否確有過高情事及應予如何核
    減至相當數額，以實現社會正義外，當事人均應同受該違約
    金約定之拘束，法院亦應予以尊重，始符契約約定之本旨（
    最高法院91年度臺上字第666號、993年臺上字第909號民事
    判決意旨參照）。
  (二)查系爭工程採購投標須知第5條：「損害賠償額預定性逾期
    違約金：本工程如不能於前條規定工程期限內竣工，則每逾
    1天計罰10萬元整為損害賠償額預定性逾期違約金…」及工
    程契約第18條第2項：「本工程如不能在約定期限內竣工，
    乙方應依照規定支付甲方損害賠償額預定性違約金，其金額
    在乙方應得工程款及應履約保證金、差額保證金內扣繳或通
    知乙方繳納。」等約定，經雙方明定其性質屬損害賠償額預
    定性違約金，惟揆諸前開說明，除原告已舉證證明約定之違
    約金額過高而顯失公平外，法院對其原為之約定仍應予以尊
    重。而原告主張被告不得請求違約金，無非以被告曾在行政
    政院公共工程委員會調解會議上自承並未因原告逾期受有損
    害，然參諸民事訴訟法第422條明定：「調解程序中，調解
    委員或法官所為之勸導及當事人所為之陳述或讓步，於調解
    不成立後之本案訴訟，不得採為裁判之基礎」，則原告主張
    被告在調解中有自承上開事實云云，自難作為本件裁判之基
    礎。佐以本件工程總價達8845萬7143元，原約定應於開工日
    起660日曆天內竣工，如逾期一日每日計罰10萬元，而原告
    係93年11月2日竣工，經扣除58天例假日、被告同意延展26
    日工期、免計工期11日，暨前述應再給予展延工期72日後，
    本件逾期日數50日、應扣違約金總計500萬元，原告既未能
    舉證證明本件違約金按500萬元計算，有何違約金額過高而
    顯失公平之情形，從而其主張被告不得請求違約金，自無理
    由。
五、綜上所述，原告請求被告給付工程款720萬元，及自95年4月
    12日起至清償日止，按年息百分之5計算之法定遲延利息，
    為有理由，應予准許，逾此部分之請求即無理由，應併予駁
    回。
六、本判決原告勝訴部分，兩造均陳明願供擔保，請准宣告假執
    行及免為假執行之宣告，經核均無不符，爰分別酌定相當擔
    保金額准許之。至於原告敗訴部分，其假執行之聲請失所附
    麗，應予駁回。
七、本件事證已臻明確，兩造其餘攻擊防禦方法，及其他主張與
    事證，核於判決結果不生影響，爰不一一論述，附此敘明。
伍、訴訟費用負擔及假執行、免假執行宣告之依據：民事訴訟法
    第79條、第390條第2項、第392條。
中　　華　　民　　國　　96　　年　　9　　月　　 7　 　日
                  民事第二庭    法  官　林慧貞
正本係照原本作成。
如對本判決上訴，須於判決送達後20日內向本院提出上訴狀。
中　　華　　民　　國　　96　　年　　9　　月　　 7   　日
                                書記官
